臺灣高等法院臺中分院刑事判決　　　　　　　　民國九十三年度上易字第九六五號
　　上　訴　人
　　即　被　告　乙○○
右上訴人因傷害案件，不服臺灣臺中地方法院中華民國九十三年七月五日第一審判決
（民國九十三年度易字第八六五號，起訴案號：臺灣臺中地方法院檢察署民國九十二
年度偵字第一八四一三號），提起上訴，本院判決如左：
    主  文
上訴駁回。
    事  實
一、乙○○曾犯偽造有價證券、竊盜、妨害風化等罪，所犯偽造有價證券罪經臺灣新
    竹地方法院判處有期徒刑三年四月，於民國（下同）八十四年一月十三日假釋期
    滿視為執行完畢。另竊盜案件經臺灣臺中地方法院判處有期徒刑五月，其妨害風
    化案件經本院判處有期徒刑二年，併科罰金六萬元，緩刑五年，嗣經撤銷緩刑，
    經本院裁定應執行有期徒刑二年二月，現執行中（均不構成累犯）。乙○○於九
    十二年七月五日十四時許，騎乘護航者車業股份有限公司所有，由乙○○使用之
    ＹＧＵ─五五○號重型機車，至臺中縣大雅鄉○○村○○路二五號阮月英住處（
    起訴書誤為臺中縣大雅鄉○○村○○路二十四之一號前），替不詳姓名年籍之成
    年人向阮月英催討一筆新臺幣五千元之債務，與阮月英發生爭執，並試圖將阮月
    英壓制於前處地上，經阮月英奮力掙脫後哭叫救命，為住臺中縣大雅鄉○○村○○路二四之一號之鄰居丙○○在屋外聽聞，遂至阮月英住處察看，質問乙○○稱
    ：為何男人把女人打成這樣（臺語）？乙○○即反問稱：你也要嗎（臺語）？丙○○聞言大怒，即返家取出鏟草用之鐵耙一支，乙○○亦走向其機車，自其機車
    坐墊下置物箱中取出長約三十公分，細長型尖刀一支（未扣案），丙○○之妻丁○○○聞聲出外查看，見丙○○手持鐵耙，惟恐丙○○與人發生衝突，即自旁將
    丙○○拉住，使丙○○轉向面對屋子，欲將丙○○拉回屋內，詎乙○○竟基於普
    通傷害人身體之概括犯意，趁丁○○○將丙○○身體轉向背對乙○○之際，持前
    述尖刀刺向丙○○左腰部，致丙○○受有左腰部傷口五公分穿刺損傷之傷害，當
    場血流如注。乙○○旋轉身欲離去，丁○○○見狀，即基於逮捕現行犯之意思，
    奔向乙○○，自後將乙○○攔腰抱住並推到牆邊以制止其逃逸，乙○○即基於同
    一普通傷害人身體之概括犯意，以同一尖刀刺向丁○○○右大腿部，致丁○○○
    受有右大腿穿刺傷之傷害。丁○○○雖受傷流血，仍抱住乙○○不放，乙○○復
    基於原普通傷害犯意，以持尖刀之右手將丁○○○之左手指強行扳開，因而致丁○○○之左手第二指、第三指亦受有穿刺傷。丁○○○因難忍疼痛而終於放手，
    乙○○即騎乘前開車號ＹＧＵ—五五０號重型機車逃逸，惟其車號業經鄰人李怡
    慎記下，報警循線查獲上情。
二、案經被害人丙○○、丁○○○訴由臺中縣警察局豐原分局報請臺灣臺中地方法院
    檢察署檢察官偵查起訴。
    理  由
一、原審及本院訊據上訴人即被告乙○○（以下稱被告）固不否認於右揭時、地，與
    告訴人丙○○、丁○○○發生衝突之事實，惟矢口否認有何傷害之故意，辯稱：
    係丙○○先持鐵耙攻擊被告，致被告之手臂、胸口受有耙齒造成之傷害，被告係
    正當防衛等語。
二、惟查：
（一）右揭事實，業據告訴人丙○○、丁○○○於警訊、檢察官偵訊及原審法院審判
      時指述甚詳，並經證人阮月英、李怡慎分別在原審法院證述甚詳，復有澄清綜
      合醫院之診斷證明書二紙附於偵查卷第二八、二九頁可證。
（二）經原審法院當庭勘驗結果，被告手臂固留有疤痕二處，間距與被告提出之鐵耙
      相符，另胸口亦留有疤痕一處，然而被告並未提出任何就醫紀錄，且扣案之鐵
      耙自案發之九十二年七月五日十四時起，即為被告取走而在被告之占有之下；
      證人即被告之妻詹淑婷雖證稱：被告帶耙子回來那天，左手臂與胸部有傷，二
      處都有流血，沒有看醫生，我勸他在家休息就好等語，惟證人詹淑婷並未在現
      場親自目睹被告以尖刀刺傷告訴人等二人，事件發生經過情形，故該等傷害是
      否確由告訴人丙○○所造成，並非無疑。退步言之，縱使認為該等傷害係由丙○○所造成，然而該等傷害既無須就醫，即自然痊癒，顯見該等傷害並不嚴重
      ，與告訴人丙○○、丁○○○所受之以尖刀所刺傷不能相比；而刑法之正當防
      衛，須以「現在不法之侵害」為其構成要件，侵害行為完成以後之階段，係屬
  過去之侵害，不得對之主張正當防衛（參照最高法院三十年上字第一○四○號
      判例）；且防衛方法不能逾越必要之程度，否則即成為防衛過當。查被告係自
      告訴人丙○○之背後持刀刺傷丙○○左腰部一節，業據證人阮月英於原審法院
      證述明確，故告訴人丁○○○所述：其見丙○○手持鐵耙，惟恐丙○○與人發
      生衝突，即自旁將丙○○拉住，使丙○○轉向面對屋子，欲將丙○○拉回屋內
      ，被告即趁丁○○○將丙○○身體轉向背對被告之際刺傷告訴人丙○○等情，
      應可採信。故縱然認定丙○○曾先持鐵耙攻擊被告手臂、胸口等處，然而旋遭
      丁○○○拉住而轉向面對屋子，背對被告，則丙○○無法再攻擊被告，其對於
      被告之侵害，已屬過去；被告竟趁丙○○背對被告時，以尖刀刺傷丙○○，核
      與正當防衛之要件不符，故被告不能主張正當防衛而阻卻違法。
（三）又正當防衛須以反抗不法之侵害構成要件，而現行犯不問何人得逕行逮捕之，
      刑事訴訟法第八十八條第一項，定有明文。被告既對丙○○行兇，核屬現行犯
      ，丁○○○以逮捕被告之意思，壓制其身體，合乎上開刑事訴訟法之規定，對
      於此一合法行為，自不能主張正當防衛。故被告刺傷丁○○○右大腿，以及以
      持刀之右手將丁○○○之左手指強行扳開，因而致丁○○○之左手第二指、第
      三指亦受有穿刺傷等行為，均不得主張正當防衛。
（四）綜上所述，被告所為辯解其為正當防衛等語，係嗣後企圖減輕刑責之詞，應無
      可採。本件事證明確，被告犯行洵堪認定。
二、核被告所為，係犯刑法第二百七十七條第一項之傷害罪。被告先後傷害丙○○腰
    部、丁○○○大腿、左手之行為，係時間緊接，方法相同，觸犯構成要件相同之
    罪名，顯係基於概括犯意為之，為連續犯，應依刑法第五十六條之規定以一罪論
    ，並加重其刑。原審法院審酌被告有多項前科，品行不良，犯本罪之動機為因細
    故爭執，即持尖刀刺傷人身體，手段惡劣，被告刺傷丙○○左腰部係屬人身要害
    ，傷口達五公分，經急診縫合治療，住院四天，丁○○○所受刀傷亦經急診縫合
    ，住院四天，二人所受傷害程度均頗重，及被告犯罪後毫無任何道歉舉動或悔意
    ，態度不佳，第一審檢察官於原審審判庭求處有期徒刑一年六月，應屬適當等一
    切情狀，適用刑事訴訟法第二百九十九條第一項前段，刑法第五十六條，第二百
    七十七條第一項，罰金罰鍰提高標準條例第一條前段之規定，判決被告連續傷害
    人之身體罪，量處有期徒刑壹年陸月。並說明被告用以傷害告訴人等二人之尖刀
    一支，因未扣案，為免執行之困難，不予宣告沒收。扣案之鐵耙一支係告訴人丙○○所有，與被告傷害犯行無關，亦不予沒收。經核原審判決認事用法，均無不
    合，量刑亦屬適當，被告上訴意旨仍執其行為係屬正當防衛行為，原審判決量刑
    過重，請從輕量刑等語，經詳核為無理由，應予駁回。
三、據上論結：應依刑事訴訟法第三百六十八條，判決如主文。
本案經檢察官甲○○到庭執行職務。
中     華     民     國     九十三     年      九      月    二十七     日
                                   臺灣高等法院臺中分院刑事第一庭
                                   　　　審判長法  官　陳　紀　綱
                                   　　　　　　法　官  黃  日  隆
                                   　　　　　　法　官  方  艤  駐
右正本證明與原本無異。
不得上訴。
                                               書記官　江　玉　萍
中     華     民     國     九十三     年      九      月    二十九     日
附錄本案論罪科刑法條：
刑法第二百七十七條第一項
    傷害人之身體或健康者，處三年以下有期徒刑、拘役或一千元以下罰金。
                                                              　　　　　Ｆ
